【裁判字號】    97,訴,2075
【裁判日期】    970616
【裁判案由】    偽造文書等
【裁判全文】
臺灣板橋地方法院刑事判決              97年度訴字第2075號
公  訴  人  臺灣板橋地方法院檢察署檢察官
被      告  乙○○
            甲○○
上列被告等因偽造文書等案件，經檢察官提起公訴（97年度偵字
第7202號），被告等於準備程序中就被訴事實為有罪之陳述，經
告知簡式審判程序之旨，並聽取當事人之意見後，本院合議庭裁
定由受命法官獨任進行簡式審判程序，並判決如下：
    主      文
乙○○變造私文書，足以生損害於公眾及他人，處有期徒刑肆月
，如易科罰金，以銀元佰元折算壹日，減為有期徒刑貳月，如
易科罰金，以銀元佰元折算壹日，緩刑貳年。
甲○○故買贓物，處有期徒刑月，如易科罰金，以銀元佰元
折算壹日，減為有期徒刑壹月又拾伍日，如易科罰金，以銀元
佰元折算壹日，緩刑貳年。
    事實及理由
一、本件犯罪事實及證據，除補充證據：被告乙○○、甲○○於
    本院審理時之自白外，均引用如附件檢察官起訴書之記載。
二、按行為後法律有變更者，適用行為時之法律。但行為後之法
    律有利於行為人者，適用最有利於行為人之法律，刑法第2
    條第1 項定有明文（刑法第2 條係規範行為後法律變更所生
    新舊法律比較適用之準據法，是刑法第2 條本身雖經修正，
    但該條文既屬適用法律之準據法，本身尚無比較新舊法之問
    題，應逕適用裁判時之刑法第2 條規定以決定適用之刑罰法
    律）。又比較時應就罪刑有關之共犯、未遂犯、想像競合犯
    、牽連犯、連續犯、結合犯，以及累犯加重、自首減輕暨其
    他法定加減（如身分加減）與加減例等一切規定，綜其全部
    罪刑之結果而為比較（最高法院95年第8 次刑事庭會議一、
    (四)之決議要旨參照）。查被告乙○○、甲○○等二人行為後
    ，刑法第33條第5 款有關罰金之最低數額、第55條有關牽連
    犯等規定，業於94年2 月2 日修正公布，自95年7 月1 日起
    施行，茲就比較情形分述如下：
  (一)刑法第33條第5 款有關罰金之最低數額部分，刑法分則編各
    罪所定罰金之貨幣單位原為銀元，修正前刑法第33條第5 款
    規定：「罰金：（銀元）1 元以上」，而銀元與新臺幣間之
    折算，依現行法規所定貨幣單位折算新臺幣條例規定，以銀
    元1 元折算新臺幣3 元；修正後刑法第33條第5 款則規定：
    「罰金：新臺幣1,000 元以上，以百元計算之」；經比較修
    正前、後之規定，修正後刑法第33條第5 款所定罰金之最低
    數額，較之修正前提高，自以修正前刑法第33條第5 款規定
    ，較有利於被告二人。
  (二)刑法第55條後段有關「犯一罪而其方法或結果之行為犯他罪
    名」之牽連犯之規定，經修正刪除。亦即修正後之刑法，已
    無牽連犯得論以裁判上一罪之情形。所犯之數罪，應按其具
    體情形論罪。此雖非犯罪構成要件之變更，惟顯已影響行為
    人刑罰之法律效果，自屬法律變更，而應比較修正前、後之
    規定。查被告乙○○所犯之收受贓物罪及變造私文書罪等二
    罪，其行為、時間均屬各別獨立，但有方法、目的之牽連關
    係，依修正前刑法第55條之規定，得成立牽連犯而從一重之
    故買贓物罪處斷；修正後既將牽連犯之規定刪除，而被告乙
    ○○前開數行為，各獨立成罪，應分論併罰，比較修正前、
    後規定，自以修正前之牽連犯規定，較有利於被告乙○○。
  (三)綜合上述各條文修正前、後之比較，可知修正前、後之規定
    ，就罰金之最低數額，由修正前之銀元1 元即新臺幣3 元，
    修正提高為新臺幣1,000 元，且就罪數而論，依修正前之規
    定，被告乙○○得依牽連犯之規定，從一重處斷，惟依修正
    後之規定，被告乙○○則應分論數罪，是修正後之規定，均
    顯然不利於被告二人，揆諸前揭最高法院決議所揭示之罪刑
    綜合比較原則，依刑法第2 條第1 項前段之規定，自應整體
    適用行為時即修正前之規定處斷。
  (四)按行為後刑法條文經修正，惟無有利、不利情形，應適用裁
    判時法，亦即如新舊法處罰之輕重相同，即無比較適用之問
    題，非刑法第2 條所指之法律有變更，即無該條之適用，應
    依一般法律適用原則，適用裁判時法（最高法院95 年11 月
    7 日第21次刑事庭會議決議要旨參照）。是被告行為後，刑
    法施行法亦於95年6 月14日修正增訂第1 條之1（ 有關罰金
    之最高數額），並自95年7 月1 日起施行，而修正前之刑法
    分則編有關罰金之貨幣單位係銀元（銀元與新臺幣之折算比
    例為一比三），且依刑法分則編應處罰金者，應適用罰金罰
    鍰提高標準條例第1 條、第5 條規定，就72年6 月26日前修
    正之刑法條文，罰金數額提高2 至10倍，其後修正者則不提
    高倍數；而修正刑法施行後，因刑法第33條第5 款所定罰金
    之貨幣單位，經修正為新臺幣後，刑法分則各罪所定罰金之
    貨幣單位亦應配合修正為新臺幣，為使刑法分則編各罪所定
    罰金之最高數額與刑法修正前趨於一致，乃增訂刑法施行法
    第1 條之1 ：「中華民國94年1 月7 日刑法修正施行後，刑
    法分則編所定罰金之貨幣單位為新臺幣。94年1 月7 日刑法
    修正時，刑法分則編未修正之條文定有罰金者，自94年1 月
    7 日刑法修正施行後，就其所定數額提高為30倍。但72年6
    月26日至94年1 月7 日新增或修正之條文，就其所定數額提
    高為3 倍」。而本案被告乙○○、甲○○分別所犯刑法第34
    9 條第1 項之收受贓物罪、同條第2 項之故買贓物罪，均有
    罰金刑之處罰，且該條文於94年1 月7 日刑法修正時未經修
    正，亦未於72年6 月20日至94年1 月7 日間修正過，依增訂
    刑法施行法第1 條之1 規定，其罰金以新臺幣為單位，數額
    應提高30倍，此與修正前之罰金以銀元為單位，適用罰金罰
    鍰提高標準條例第1 條規定，應提高10倍，再經折算為新臺
    幣（銀元與新臺幣之折算比例為一比三），換算結果，亦為
    30倍。是以，刑法施行法第1 條之1 施行後，罰金刑貨幣單
    位雖有「銀元」、「新臺幣」之更異，惟適用結果之罰金額
    度則無二致，就罰金法定刑提高之「刑罰權規範內容」並無
    利或不利變更，此部分亦不生新舊法之比較問題，惟應適用
    具特別法及準據法（刑法施行法第1 條之1 第1 項具有準據
    法性質）之刑法施行法第1 條之1 規定（據上論斷併引刑法
    施行法第1 條之1 第1 項、第2 項前段）（參照臺灣高等法
    院暨所屬法院95年法律座談會刑事類提案第16、19號法律問
    題），併此敘明。
三、核被告乙○○所為，係犯刑法第349 條第1 項之收受贓物罪
    、同法第210 條之變造私文書罪；被告甲○○所為，係犯同
    法第349 條第2 項之故買贓物罪。被告乙○○所犯前開二罪
    間，有方法、目的之牽連關係，為牽連犯，應依修正前刑法
    第55條之規定，從一重之變造私文書罪處斷。爰審酌被告二
    人犯罪之動機、目的、手段、犯罪後均坦承犯行之態度等一
    切情狀，分別量處如主文所示之刑。又刑法第41條有關易科
    罰金之折算標準之規定，亦經修正，而此乃屬科刑規範事項
    之變更，其折算標準為裁判時所應諭知，自有就新舊法規定
    比較之必要。而按95年7 月1 日修正公布施行之刑法第2條
    第1 項規定，行為後法律有變更者，適用行為時之法律。但
    行為後之法律有利於行為人者，適用最有利於行為人之法律
    ，係採從舊從輕之原則。而所謂「法律有變更」，係指足以
    影響行為之可罰性範圍及其法律效果之法律修正而言，易科
    罰金之折算標準、易服勞役之折算標準及期限涉及裁量權之
    行使，係屬科刑規範事項，其折算標準於裁判時並應於主文
    內諭知，與一般純屬執行之程序有別，是如新舊法對易科罰
    金之折算標準、易服勞役之折算標準及期限各有不同時，自
    應依上開規定，比較適用最有利於行為人之法律。而比較時
    應就罪刑有關之共犯、未遂犯、連續犯、牽連犯、結合犯、
    以及累犯加重、自首減輕、暨其他法定加減原因、與加減例
    等一切情形，綜其全部之結果，而為比較，再適用有利於行
    為人之法律處斷，且應就罪刑有關之一切情形，比較其全部
    之結果，而為整個之適用，不能割裂而分別適用有利益之條
    文，本院24年上字第4634號、27年上字第2615號判例固足參
    照，但此之所謂不能割裂適用，係指與罪刑有關之本刑而言
    ，不包括易刑處分，事關刑罰執行之易刑處分仍應分別適用
    最有利於行為人之法律。易言之，倘所處之主刑同時有徒刑
    、拘役易科罰金、罰金易服勞役之情形時，關於易科罰金、
    易服勞役部分應分別為新舊法有利不利之比較，依刑法第2
    條第1 項從舊從輕原則定其易刑之折算標準（最高法院96
    年度臺上字第2233號判決要旨參照）。行為時即修正前刑法
    第41條第1 項前段規定：「犯最重本刑為5 年以下有期徒刑
    以下之刑之罪，而受6 個月以下有期徒刑或拘役之宣告，因
    身體、教育、職業、家庭之關係或其他正當事由，執行顯有
    困難者，得以1 元以上3 元以下折算1 日，易科罰金」，而
    被告行為時之易科罰金折算標準，依修正前罰金罰鍰提高標
    準條例第2 條前段（現已刪除）規定，就其原定數額提高為
    100 倍折算1 日，則被告行為時之易科罰金折算標準，應以
    銀元300 元折算1 日，經折算為新臺幣後，應係以新臺幣90
    0 元折算為1 日。裁判時即修正後刑法第41條第1 項前段則
    規定：「犯最重本刑為5 年以下有期徒刑以下之刑之罪，而
    受6 個月以下有期徒刑或拘役之宣告者，得以新臺幣1,000
    元、2,000 元或3,000 元折算1 日，易科罰金」，比較修正
    前、後之易科罰金折算標準，以行為時即修正前之規定，較
    有利於被告二人，依刑法第2 條第1 項前段之規定，應適用
    修正前刑法第41條第1 項前段、修正前罰金罰鍰提高標準條
    例第2 條前段之規定，諭知易科罰金之折算標準，以示懲儆
    。
四、又被告二人行為後，中華民國96年罪犯減刑條例於96年7 月
    4 日制定公布，並自96年7 月16日施行，而按犯罪在中華民
    國96年4 月24日以前者，除本條例另有規定外，依下列規定
    減刑：一、死刑減為無期徒刑。二、無期徒刑減為有期徒刑
    二十年。三、有期徒刑、拘役或罰金，減其刑期或金額二分
    之一。又依本條例應減刑之罪，未經判決確定者，於裁判時
    ，減其宣告刑。依前項規定裁判時，應於判決主文同時諭知
    其宣告刑及減得之刑，中華民國96年罪犯減刑條例第2 條第
    1 項、第7 條分別定有明文。查被告二人因於93年間某日，
    被告乙○○犯刑法第349 條第1 項之收受贓物罪及同法第21
    0 條之變造私文書罪，並依牽連犯之關係，從一重之變造私
    文書罪處斷，被告甲○○則犯同法第349 條第2 項之故買贓
    物罪，分別經本院判處有期徒刑4 月、3 月等情（詳見前述
    ），核與中華民國96年罪犯減刑條例第2 條第1 項第3 款規
    定相符，爰均減其宣告刑二分之一，並皆依前開罪刑所適用
    之法律即修正前刑法第41條第1 項前段、修正前罰金罰鍰提
    高標準條例第2 條前段，諭知易科罰金之折算標準。
五、末按犯罪在新法施行前，於新法施行後之緩刑之宣告，應適
    用新法第74條之規定（最高法院95年第8 次刑事庭會議決議
    七之意旨可資參照）。亦即，就緩刑之宣告，係依裁判時之
    情狀為其考量標準，此部分應逕依裁判時之法律為適用基準
    ，無須比較新舊法，縱因而與主刑部分所適用之法律不同，
    亦無割裂適用法律之問題。查被告二人前未曾因故意犯罪受
    有期徒刑以上刑之宣告，有臺灣高等法院被告前案紀錄表佐
    卷可考，其因一時失慮致罹刑典，然已坦承犯行，知所悔悟
    ，經此偵審教訓，當知所警惕，而無再犯之虞，本院認所宣
    告之刑以暫不執行為適當，併均依裁判時之刑法第74條第1
    項第1 款之規定，宣告緩刑2 年，用啟自新。
六、依刑事訴訟法第273 條之1 第1 項、299 條第1 項前段、第
    310 條之2 、第454 條第2 項，刑法第2 條第1 項前段、第
    210 條、第349 條第1 項、第2 項、第74條第1 項第1 款、
    修正前刑法第55條、第41條第1 項前段、修正前罰金罰鍰提
    高標準條例第2 條前段，刑法施行法第1 條之1 第1 項、第
    2 項前段，判決如主文。
七、如不服本判決，得自收受送達之日起10日內向本院提出上訴
    狀（須附繕本）。
本案經檢察官王家春到庭執行職務。
中    華    民    國    97    年    6     月    16    日
                  刑事第十九庭  法  官  鄧雅心
以上正本證明與原本無異。
如不服本判決應於送達後10日內向本院提出上訴狀。
                                書記官  王小芬
中    華    民    國    97    年    6     月    16    日
附錄本案論罪科刑法條
中華民國刑法第二百十條
偽造、變造私文書，足以生損害於公眾或他人者，處五年以下有
期徒刑。
中華民國刑法第三百四十九條
收受贓物者，處三年以下有期徒刑、拘役或五百元以下罰金。
搬運、寄藏、故買贓物或為牙保者，處五年以下有期徒刑、拘役
或科或併科一千元以下罰金。
因贓物變得之財物，以贓物論。
附件（起訴書）：


司法院資訊處製作；財團法人民間司法改革基金會備份。
